臺灣高等法院刑事判決　　　　　　 　　96年度上訴字第741號
上　訴　人
即　被　告　乙○○
上列被告因偽造文書等案件，不服臺灣臺北地方法院95年度訴字
第1511號，中華民國96年1月2日第一審判決（起訴案號：臺灣臺
北地方法院檢察署94年度偵字第5912號），提起上訴，本院判決
如下：
    主  文
上訴駁回。
    事  實
乙○○從事不動產投資，偶爾代辦不動產繼承及移轉登記，因辦
理彭琪光遺產登記手續，與甲○及其妹孫若熙相識，甲○及孫若
熙有意將繼承所得之台北市○○街413號3樓之1房屋及其基地（
下稱訟爭不動產）出售，分配現金，於民國91年 7月25日，推由
甲○出面簽立授權狀，委任乙○○自91年7月25日起至8月25日止
，代為出售該房地，甲○等僅要求實收新臺幣（下同） 300萬元
，多餘價款則充作為乙○○售屋之報酬。詎乙○○受甲○及孫若
熙之委託，處理訟爭不動產銷售事宜，屬為他人處理事務之人，
竟與鄭明（另案通緝中）、吳傑明（已歿）共同意圖為自己不法
之利益，未依一般不動產交易運作，亦未依甲○等指示辦理，不
僅未邀甲○等人與買方簽約，也未向吳傑明、鄭明收取相當價款
，即將訟爭不動產權狀交付吳傑明等人，由鄭明持向第一商業銀
行重陽分行，貸得200萬元，並設定最高限額抵押權550萬元予第
一商業銀行重新分行，且吳、鄭所交付之數十萬元價款，復不如
數轉交甲○等人，卻以吳傑明前欠之私人債務主張抵銷，並與鄭
明相約，取消買賣後，乙○○完納契稅，計劃將訟爭不動產移轉
登記予乙○○本人。案經被害人甲○、孫若熙訴請臺北市政府警
察局松山分局報告臺灣臺北地方法院檢察署檢察官偵查起訴。
　　　理  由
一、認定被告背信之事由：
  (一)訊之上訴人即被告乙○○坦承受任出售告訴人甲○、孫若熙
    因繼承所得之訟爭不動產，惟矢口否認有背信犯行，辯稱：
    訟爭不動產經中間人吳傑明介紹售予鄭明，供為鄭明公司融
    資使用，約定買賣價金為 350萬元，因過於相信吳傑明之說
    詞，乃提供訟爭不動產權狀供對方辦理抵押貸款，此僅係手
    續瑕疵，絕無不法意圖，嗣因鄭明毀約，不繳足價款，為保
    障權益，並避免告訴人責怪，遂計劃將訟爭不動產過戶予被
    告本人云云。
  (二)經查：
    1.被告於91年 7月25日，受告訴人甲○及孫若熙兩人之委託
      ，代理銷售訟爭不動產，雙方約定代理期間為91年 7月25
      日至91年8月25日，告訴人實得300萬元，超過部分之售價
      ，作為被告之報酬。此為告訴人及被告所自認，並有卷附
      之授權狀及印鑑證明在卷可稽。因此，被告係為他人處理
      事務之人。
    2.嗣訟爭不動產，以買賣為原因，以91年 8月14日為原因發
      生日期，辦理移轉登記，於91年 8月23日，辦妥所有權移
      轉登記為鄭明所有，有台北市松山地政事務所檢送之土地
      登記聲請書、土地建築改良物、買賣所有權移轉契約書、
      土地登記簿謄本、建物登記簿謄本、附於第5912號偵查卷
      第一卷可考。而鄭明旋於同年9月4日，辦妥抵押權登記予
      第一商業銀行，設定最高限額550萬元，存續期間92年9月
      2日至121年9月1日，並於同年9月9日由第一商業銀行重陽
      分行撥款200萬元進入鄭明帳戶，嗣於92年11 月27日轉列
      為呆帳，第一商業銀行重陽分行於94年10月28日拍賣訟爭
      不動產而獲全數沖銷，亦有土地及建物登記簿謄本、第一
      商業銀行重陽分行95年1月10日（95）一重陽字第133號函
      、95年1月24日（95）一重陽放字第4號函可證（第5912號
      偵查卷第二卷第20頁、第66頁）。
    3.被告從事不動產投資多年，已據被告坦白承認，復經證人
      丙○○於本院證明在卷，而被告多次幫人辦理不動產過戶
      手續及繼承登記，亦據被告自承無訛，並有告訴人委辦之
      繼承資料及訟爭不動產資料可資參證。被告既為不動產之
      行家，對不動產買賣雙方權益之保障、買賣價金計付方式
      ，當瞭若指掌。
    4.因不動產之價值非微，涉及之權益甚鉅，買賣雙方為求慎
      重及避免紛爭，俱會簽訂書面契約（私契）﹔有關付款辦
      法，通常就簽約時、稅金核定時、申辦過戶時、新權狀核
      發、點交不動產時，均會有給付一定比例價金之約定；在
      付清大部分價款前，賣方不會將權狀交付對方﹔如買方辦
      理抵押貸款，必指定賣方為領款人，由金融機構將金錢撥
      入賣方帳戶。凡此，均為坊間之運作模式，一般人亦信守
      不渝。
    5.然而：
      (1)依本件授權狀，被告僅為「代理銷售」。既為代理，在
        正式買賣場合，被告理應通知買方及告訴人出面訂約，
        然被告卻匿而不宣，全不告知本件告訴人，應非一時疏
        忽，或稍有瑕疵，其顯有不可告人之處。
      (2)被告與吳傑明及鄭明之間，關於訟爭不動產之買賣，無
        任何書面字據之存在，此為被告及鄭明於偵查中所承認
        。訟爭不動產，當時價值不論為300萬元，或350萬元，
        遠非路邊交易可比，被告卻連正式之契約書或簡單之字
        據，均付之闕如，足徵被告意在其中搞鬼，以避人耳目
        。
      (3)抵押權之設定，應提出權狀正本，以供地政機關查核辦
        理。倘買方尚未交付大部分價款，被告卻交付訟爭不動
        產權狀供對方申辦抵押權設定登記，其自有圖謀自己或
        他人不法利益。倘買方已付清全部價款，被告卻稽延5、
        6 年不轉交，從中取得使用金錢免付利息之便宜，其更
        有不法之利益。
      (4)金融機構轉貸或買方申辦抵押貸款，以清償舊欠，其受
        益人應為原權益人。以本案而言，應列告訴人為領款人
        ，請第一商業銀行，直接撥入告訴人帳戶。被告卻與鄭
        明等人共謀，不由告訴人領取款項，卻由鄭明領取，益
        見被告與鄭明有不法之利益。
      (5)一般不動產買賣，買方按期給付之價款，身為代理人或
        仲介人之中間人，應忠誠履行責任，如數照轉。依被告
        所言，鄭明委由吳傑明支付有部分價款，被告不轉交予
        告訴人，反而主張以吳傑明之債務相抵銷，其圖取不法
        利益，不言可知。
      (6)訟爭不動產移轉登記予鄭明名下後，被告以買方不給付
        價金為由，要求解除契約，並申請登記為被告自己之名
        義，被告業已申辦核定契稅，此為被告所供承。按契約
        解除，恢復原狀，應回復為賣方即告訴人所有，被告卻
        擬將訟爭不動產登記為自己所有，謂無不法利益，實難
        相信。
      (7)被告雖稱：其與告訴人甲○約定，收足本件價金 300萬
        元，才一次付清云云，並舉丙○○為證。惟查，此為告
        訴人所否認。被告於偵查中，亦表示：訟爭不動產訂約
        過程，「丙○○當時沒有在場，他是事後知道，事後我
        告訴他的。」（第5912號偵查卷第一卷第86、87頁）。
        本院為查明真相，於96年 3月20日辯論期日，傳喚丙○
        ○到庭，丙○○作證表示不知上情。依民間不動產買賣
        ，通常視履約階段，分期給付價金，或買方先拿足價金
        ，甚少賣方於履行大部分契約條款後才一次拿足。則被
        告所辯，係卸責之詞。
    6.綜上，被告背信之犯行，事證明確，足以認定。
二、認定吳傑明、鄭明共犯之理由：
  (一)訟爭不動產買賣，由被告及吳傑明商議，此業據鄭明、丙○
    ○證明屬實，復為被告所承認。因本件不動產之買賣，欠缺
    書面文件，分期付款內容離奇，在賣方取得大部分價款前，
    買方居然能取得權狀正本，倘非被告、吳傑明共同參與，難
    以完成。是以，本院認為被告與吳傑明有犯意聯絡、行為分
    擔。
  (二)訟爭不動產登記為鄭明所有，由鄭明向銀行舉債，業如前述
    ，而被告表示：「我賣給鄭明 350萬元，鄭明給我50萬元。
    」（第5912號偵查卷第一卷第86頁）、「我沒有向鄭明直接
    拿過錢，是吳傑明在公司轉給我的。沒有付清，我只拿了60
    萬元頭款」（同偵卷第 165頁）、「至少拿65萬元」（同偵
    卷第166頁）、「貸款是吳傑明講的」（同偵卷第165頁）；
    鄭明則表示：「我不認識甲○，我買房子的錢交給乙○○，
    是現金，第一次40萬元，其他陸陸續續幾十萬元，大概付了
    5、6次，憑據我沒留下來，款項我已經付清，沒有簽訂買賣
    契約書，我正式付完是91年底。」（同偵卷第162、163頁）
    。二人就是否付清價金，價金給付之數額，說法不一，鄭明
    連付款之重要憑證都不保留，因彼此間所為大違常情，復未
    簽訂買賣契約。本院認為其二人為相互勾結所致。
三、論罪之事由：
  (一)核被告所為，係犯刑法第342條第1項之背信罪。
  (二)被告行為後，刑法於94年2月2日修正公布，95年7月1日施行
    。修正前，刑法第 342條關於罰金刑部分，依罰金罰鍰提高
    標準條例第1條前段及原刑法第33條第5款規定，罰金刑最高
    為銀元1萬元，最低為銀元10元，折合新台幣分別為3萬元、
    30元；修正後，依刑法施行法第1條之1及修正刑法第33條第
    5款規定，最高為新台幣3萬元，最低為新台幣1千元。比較
    新舊法，以修正前法律較有利於被告，依修正刑法第2條第1
    項前段規定，應適用被告行為時之法律即修正前之刑法規定
    論處。
  (三)被告、鄭明及吳傑明，有犯意聯絡及行為分擔，應論以共同
    正犯。
四、被告被訴偽造文書及使登載不實文書部分：
  (一)公訴意旨另以：被告以欺騙之方式，偽稱辦理繼承登記需要
    ，騙取告訴人甲○及孫若熙在空白之土地登記申請文件用印
    ，並申辦印鑑證明，被告於收受該等文件後，自行填載買受
    人為鄭明，旋於同年 8月14日，未經告訴人等同意，擅自將
    訟爭不動產過戶予鄭明，致使不知情之地政機關人員，將此
    不實事項，登載於所執掌之地籍資料。因認被告另涉有刑法
    第216條、第210條、第 214條之行使偽造私文書及行使使公
    務員登載不實文書罪嫌云云。
  (二)經查：
    1.卷附之授權狀，係告訴人甲○所簽立，業據甲○供稱：「
      （授權狀）字是我簽的，行動電話也是我的。」、「授權
      狀上的字跡是我所寫，賣多少我都沒意見，我只希望實收
      300 萬。」、「我有給他印鑑證明。」等情（第5912號偵
      查卷第二卷第81、82頁）；證人即告訴人孫若熙證稱：「
      我有口頭授權乙○○賣房子。我可分得6分之1。我有請乙
      ○○去問我哥哥，所以授權狀上才會記載實收 300萬。」
      （同偵卷第82頁）、「我有向乙○○說房子可以代賣。後
      來我打電話給被告，被告說已經簽約，我請被告先把頭期
      款給我。」（同偵卷第 122頁）；告訴人委請之楊揚律師
      ，於偵查中亦陳稱：「（授權狀）上的印章、簽名、真實
      性，是否爭執﹖）不爭執，因為當時有確認。」（同偵卷
      第120頁）。並有印鑑證明書在卷足參。
    2.上述授權狀，載明：「茲將本人甲○等所有座落於台北市
      ○○街413之1號 3樓授權乙○○全權代理委託銷售，總價
      為實收新臺幣參佰萬元正」。因此，告訴人有授權被告銷
      售訟爭不動產，應可確定。
    3.按偽造私文書罪，以無製作權人，假冒他人名義，製作內
      容不實之文書，為其要件。本件被告既經授權仲介銷售訟
      爭不動產，買方對象不限定，則被告處理本件不動產出售
      登記予鄭明，自有合法權源，相關文件內容亦非不實，當
      無行使偽造私文書或使公務員登載不實文書之可言。此部
      分，不能證明被告犯罪。因檢察官認此部分與前述論罪科
      刑部分，有修正前刑法第55條牽連犯裁判上一罪關係，本
      院不另為無罪之諭知。
五、駁回上訴之理由：
    原審綜合全部卷證，認定被告罪證明確，依修正前刑法第34
    2條第1項背信罪論處，復說明有關行使偽造私文書及使登載
    不實部分，犯罪不能證明，不另為無罪之諭知，並以被告所
    損及告訴人之利益，達 300萬元，犯罪後否認犯行仍不知悛
    悔之態度，量處有期徒刑10月，其認事用法及量刑，適法允
    當。被告上訴，否認犯罪，為無理由，應予駁回。
六、適用之法律：
    刑事訴訟法第368條。
本案經檢察官鄭銘謙到庭執行職務。
中　　華　　民　　國　　96　　年　　4　　月　　11　　日
　　　　　　　　　        刑事十三庭審判長法　官 曾德水
                                          法　官 林婷立
                                          法　官 李錦樑
以上正本證明與原本無異。
檢察官如不服本判決，應於收受送達後十日內向本院提出上訴書
狀，其未敘述上訴之理由者並得於提起上訴後十日內向本院補提
理由書（均須按他造當事人之人數附繕本）。
被告不得上訴。
                                          書記官 洪雪娥
中　　華　　民　　國　　96　　年　　4 　　月　　11　　日
附錄：本案論罪科刑法條全文
附錄條文：刑法第342條：
為他人處理事務，意圖為自己或第三人不法之利益，或損害本人
之利益，而為違背其任務之行為，致生損害於本人之財產或其他
利益者，處5年以下有期徒刑、拘役或科或併科1千元以下罰金。
前項之未遂犯罰之。
